【裁判字號】    98,上,989
【裁判日期】    990706
【裁判案由】    返還股份等
【裁判全文】
臺灣高等法院民事判決                   98年度上字第989號
上  訴  人  丙○○
訴訟代理人  蕭萬龍律師
複  代理人  黃曼瑤律師
被  上訴人  阿波羅投資股份有限公司
法定代理人  乙○○
被  上訴人  己○○
            戊○○
共      同
訴訟代理人  林合民律師
上列當事人間返還股份等事件，上訴人對於中華民國98年7月28
日臺灣士林地方法院96年度訴字第273號第一審判決提起上訴，
本院於99年6月15日言詞辯論終結，判決如下：
    主      文
上訴駁回。
第二審訴訟費用由上訴人負擔。
    事實及理由
壹、程序方面：
    按不變更訴訟標的，而補充或更正事實上或法律上之陳述者
    ，非為訴之變更或追加，民事訴訟法第256 條定有明文，此
    條規定依同法第463 條之規定，亦為第二審程序所準用。查
    ，上訴人於原審起訴時，係請求(一)確認從民國 (下同)95年6
    月5 日起被上訴人戊○○、己○○與被上訴人阿波羅投資股
    份有限公司 (下稱阿波羅公司) 間之股東權利義務關係不存
    在。(二)確認被上訴人阿波羅公司95年9 月12日之股東臨時會
    決議、董事臨時會決議不存在。(三)確認從96年 (應係95年，
    上訴人於97年1月3日提出之書狀誤載為96年，見原審卷(二)第
    61頁) 10月10日起被上訴人阿波羅公司與被上訴人戊○○間
    之董事委任關係不存在(見原審(二)第61頁)。嗣提起上訴後，
    於98年12月17日具狀表示其聲明為：(一)確認從95月6月5日起
    至96年7 月29日止被上訴人戊○○、己○○與被上訴人阿波
    羅公司間之股東權利義務關係不存在。(二)確認被上訴人阿波
    羅公司95年9 月12日之股東臨時會決議、董事臨時會決議不
    存在。(三)確認從95年10月10日起至96年7 月29日止被上訴人
    阿波羅公司與被上訴人戊○○間之董事委任關係不存在 (見
    本院卷第154-155頁、第230-231頁)， 核其所為係不變更訴
    訟標的而補充或更正事實上或法律上之陳述，依上開規定，
    非為訴之變更或追加，合先敘明。
貳、實體方面：
一、上訴人起訴主張：被上訴人阿波羅公司為被上訴人戊○○於
    90年間設立登記之紙上公司，股東僅有戊○○、己○○2 人
    ，分別持有4,499,995股及5股，由被上訴人戊○○擔任董事
    長。伊於95年4 月27日在被上訴人戊○○之媒介下，與訴外
    人中央投資股份有限公司（下稱中投公司）簽立股權買賣契
    約書，約定以新臺幣（下同）3,143,688,210 元之價格，購
    買中投公司持有中央電影事業股份有限公司（下稱中影公司
    ）股份48,364,434股，占中影公司全部股份82.56%。中投公
    司於95年5月25日依伊通知，將其中8,768,500股中影公司股
    權登記予被上訴人阿波羅公司，另461,500 股中影公司股權
    登記予訴外人茸國國際投資股份有限公司（下稱茸國國際投
    資公司）。嗣中投公司再依伊通知，將其餘中影公司股權登
    記予被上訴人阿波羅公司，總計伊購買而登記予被上訴人阿
    波羅公司之中影公司股份有42,866,949股。伊為酬謝被上訴
    人戊○○之媒介及後續協助處理中影公司事務，乃支持被上
    訴人戊○○繼續擔任被上訴人阿波羅公司董事長及中影公司
    董事長。伊並同意事成之後，以支付阿波羅公司股款5,000
    萬元之名義支付被上訴人戊○○酬金。伊與被上訴人戊○○
    另約定，將渠掌控之阿波羅公司全部股份讓與伊，使伊持有
    100%阿波羅公司股權，並指派董事2人及監察人1人，被上訴
    人戊○○於95年6月5日則將阿波羅公司股份交割給伊，有證
    券交易稅繳款書可稽，嗣中影公司於95年7 月14日召集股東
    臨時會修改章程為董事5人、監察人1人，並選任阿波羅公司
    之法人代表6 人分別擔任中影公司之董監事。被上訴人阿波
    羅公司並於95年8月1日舉行股東臨時會，選舉伊、訴外人莊
    名葳、被上訴人戊○○擔任董事、訴外人莊天來擔任監察人
    ，並由被上訴人戊○○助理洪菱霙於95年9月4日向臺北市政
    府建設局辦理公司變更登記，載明董事丙○○持有4,499,99
    5股，董事莊名葳持有5股。詎被上訴人戊○○覬覦阿波羅公
    司持有之中影公司股份，竟於95年9 月12日偽造阿波羅公司
    股東臨時會議事錄，以「股東」戊○○、己○○名義參加之
    股東臨時會，全面改選被上訴人戊○○、洪菱霙、洪千淯、
    黃蔡月湓擔任阿波羅公司之董監事，並推選被上訴人戊○○
    擔任董事長，進而向臺北市政府建設局辦理變更登記，侵奪
    伊所有阿波羅公司股份。斯時阿波羅公司股東臨時會召開當
    時，被上訴人戊○○、洪菱霙、洪千淯等均在中影公司（位
    於臺北市○○區○○街）參加工作會報，根本不可能同一時
    間在內湖成功路舉行阿波羅公司股東臨時會、董事臨時會。
    針對被上訴人戊○○偽造文書侵奪伊阿波羅公司股權之行為
    ，阿波羅公司監察人莊天來於95年10月10日依公司法第220
    條規定召開股東臨時會議，改選莊名葳、丙○○及甲○○為
    阿波羅公司之董事，新任董事隨即召開董事臨時會推選莊名
    葳擔任董事長。95年11月4 日伊委請訴外人庚○○出面協商
    ，被上訴人戊○○簽署「合作備忘錄」，同意辭去中影董事
    長、總經理，並交出中影公司及阿波羅公司股權，事後卻又
    拒不履行，伊不得已而提起本件訴訟，爰求為命(一)確認從95
    年6月5日起至96年7 月29日止被上訴人戊○○、己○○與被
    上訴人阿波羅公司間之股東權利義務關係不存在。(二)確認被
    上訴人阿波羅公司95年9 月12日之股東臨時會決議、董事臨
    時會決議不存在。(三)確認從95年10月10日起至96年7 月29日
    止被上訴人阿波羅公司與被上訴人戊○○間之董事委任關係
    不存在之判決。
二、被上訴人則以：
  (一)上訴人請求確認從95年6月5日起至96年7 月29日止被上訴人
    戊○○、己○○與被上訴人阿波羅公司間之股東權利義務關
    係不存在，及確認從95年10月10日起至96年7 月29日止被上
    訴人阿波羅公司與被上訴人戊○○間之董事委任關係不存在
    ，係以過去一段時間且已結束之法律關係為確認訴訟標的，
    應無即受確認判決之法律上利益。另上訴人請求確認被上訴
    人阿波羅公司95年9 月12日之股東會決議、董事臨時會決議
    不存在，並非以法律關係為確認之訴之標的，應屬於確認法
    律關係基礎事實存否之訴訟，而上訴人非不得提起他訴訟以
    確認法律關係之存否（例如請求確認董事委任法律關係不存
    在等），並無必要提起確認法律關係基礎事實存否之訴訟，
    因此上訴人起訴請求確認被告阿波羅公司95年9 月12日之股
    東會決議、董事臨時會決議不存在，不符民事訴訟法第247
    條第2 項規定，自無受確認判決之法律上利益。
  (二)被上訴人戊○○、己○○並未於95年6月5日轉讓其名下之阿
    波羅公司股份予上訴人、訴外人莊名葳。阿波羅公司在95年
    8 月25日辦理發行阿波羅公司股票時，股票登記名義人（即
    股東）仍為被上訴人戊○○、己○○，而非丙○○或莊名葳
    ，足證上訴人所主張阿波羅公司股權已於95年6月5日轉讓予
    丙○○、莊名葳，並非真實。上訴人雖提出「證交稅繳款書
    」為證，惟該繳款書僅係單方之繳稅證明，並非雙方合意股
    權轉讓之文書，亦無法作為股權已完成轉讓過戶之證明文件
    。又，上訴人雖主張阿波羅公司95年8月7日向主管機關申請
    變更登記時，董事丙○○和莊名葳之持股記載為4,499,995
    股和5 股云云，然業經訴外人洪菱霙到庭證稱係遭上訴人誤
    導登記，且原證七號之證交稅繳款書並無莊名葳之名字，莊
    名葳憑何取得5 股之股權？可見董事丙○○和莊名葳之持股
    記載為4,499,995股和5股，與事實不符。
  (三)阿波羅公司於95年9月12日之臨時股東會，是於當天上午9點
    多，10點以前，利用中影公司工作會報開會前之空檔，在臺
    北市○○街116號6樓中影公司董事長辦公室內之會客兼會議
    區，由股東戊○○、己○○（戊○○代理）出席，戊○○董
    事長任主席，洪菱霙擔任記錄，完成股東會改選董監事之決
    議（新當選董事為戊○○、洪菱霙、洪千淯）。開完股東會
    後，立即在同一地點接著開臨時董事會，由新當選之董事戊
    ○○、洪菱霙、洪千淯參加開會，完成改選董事長為戊○○
    之決議。會議紀錄均由訴外人洪菱霙直接取用台北市政府網
    站之會議紀錄格式直接套用，因一時疏忽未更改會議地點。
    臨時股東會議事錄之開會時間則取其整數，而記載為上午10
    點（實際是9點多到10點前）， 董事會之會議紀錄則因訴外
    人洪千淯於中影工作會報中途才完成簽名，時間大約為上午
    11點鐘，所以董事會議事錄時間記載為上午11點，並無上訴
    人所述未實際開會之情事。
  (四)95年9 月12日阿波羅公司臨時股東會及董事會確已合法召開
    及決議，並由當時之阿波羅公司股東戊○○、己○○（戊○
    ○代理）出席及表決，被上訴人戊○○於該次股東會及董事
    會經合法選任為阿波羅公司董事。而阿波羅公司95年8月1日
    之股東臨時會，雖全面改選被上訴人戊○○、上訴人、訴外
    人莊名葳擔任董事，選舉訴外人莊天來擔任監察人，但該次
    股東臨時會之召集，未經董事會決議，屬無召集權人召集之
    股東臨時會，其決議無效，故訴外人莊天來無從依該次決議
    成為阿波羅公司之監察人。訴外人莊天來於95年10月10日並
    非阿波羅公司之監察人，其以「監察人」身分召集之阿波羅
    公司臨時股東會，係屬無召集權人召集之股東會，其決議當
    然無效。因此，95年10月10日由訴外人莊天來召集之臨時股
    東會改選上訴人及其指定之莊名葳、莊天來等人為阿波羅公
    司之董監事，其改選董監事決議應屬無效，上訴人及其指定
    之莊名葳、莊天來依法並未能取得阿波羅公司之董監事職位
    。更何況，阿波羅公司之股權自始至終都為被上訴人戊○○
    、己○○所有，從未轉讓他人，而訴外人莊天來於95年10月
    10日以「監察人」身分召集之股東會，並未通知真正股東即
    被上訴人戊○○、己○○（持股合計100%）出席，被上訴人
    戊○○、己○○亦未出席為任何決議，該由莊天來於95年10
    月10日以「監察人」身分召集之股東會，其決議顯係由股東
    以外之人為之，而不生股東會決議之效力。是以，上訴人請
    求確認從95年10月10日起至96年7 月29日止被上訴人阿波羅
    公司與被上訴人戊○○間之董事委任關係不存在部分，亦為
    無理由等語，資為抗辯。
三、原審判決駁回上訴人之請求，上訴人不服，提起上訴，並聲
    明：(一)原判決廢棄。(二)確認從95月6月5日起至96年7 月29日
    止被上訴人戊○○、己○○與被上訴人阿波羅公司間之股東
    權利義務關係不存在。(三)確認被上訴人阿波羅公司95年9 月
    12日之股東臨時會決議、董事臨時會決議不存在。(四)確認從
    95年10月10日起至96年7 月29日止被上訴人阿波羅公司與被
    上訴人戊○○間之董事委任關係不存在。被上訴人答辯聲明
    ：上訴駁回。
四、兩造不爭執之事實：
  (一)被上訴人阿波羅公司為被上訴人戊○○於90年間設立登記之
    公司，股東僅有戊○○、己○○2人，分別持有4,499,995股
    及5股，由被上訴人戊○○擔任董事長。
  (二)上訴人、訴外人庚○○與訴外人中投公司於95年4 月27日簽
    立股權買賣契約書，約定上訴人、訴外人庚○○以3,143,68
    8,210元之價格，購買中投公司持有中影公司股份48,364,43
    4股，占中影公司全部股份82.56%。中投公司於95年5月25日
    將其中8,768,500股中影股權登記予訴外人阿波羅公司， 另
    461,500股中影股權登記予訴外人茸國國際投資公司。 嗣於
    95年7 月間中投公司再將其餘中影公司股權登記予被上訴人
    阿波羅公司，總計登記於被上訴人阿波羅公司之中影公司股
    份有42,866,949股。
  (三)上訴人與被上訴人戊○○曾協商將被上訴人戊○○持有阿波
    羅公司全部股份讓與上訴人。
  (四)被上訴人戊○○、己○○於96年7 月間將訴外人阿波羅公司
    之股權轉讓予乙○○等人，阿波羅公司並於96年7 月29日全
    面改選董監事，由乙○○擔任董事長，被上訴人戊○○自96
    年7 月29日起即非阿波羅公司之董事。
五、上訴人起訴請求確認阿波羅公司95年9 月12日之董事臨時會
    決議不存在，無即受確認判決之法律上利益：
    按董事會之召集程序或其決議方法，及其決議之內容，是否
    違反法令或章程，如有爭執時，利害關係人得否提起確認其
    決議成立或不成立之訴，公司法未設有明文，祇得依民事訴
    訟法一般確認之訴之原則定之。又確認之訴，除確認證書真
    偽或為法律關係基礎事實存否之訴外，必須以法律關係為其
    訴訟標的，此觀民事訴訟法第247 條之規定甚為明瞭。董事
    會決議乃為法律事實，並非法律關係，而本件上訴人得提起
    他訴訟以確認法律關係之存否 (例如請求確認董事委任法律
    關係不存在），並無提起確認法律關係基礎事實存否訴訟之
    必要，應不得為確認之訴之標的（最高法院民事判決84年度
    台上字第836號判決參照）。 揆諸上開說明，上訴人以被上
    訴人戊○○覬覦阿波羅公司持有之中影公司股份，於95年9
    月12日改選被上訴人戊○○、洪菱霙、洪千淯、黃蔡月湓擔
    任阿波羅公司之董監事，並推選被上訴人戊○○擔任董事長
    ，請求確認阿波羅公司95年9 月12日之董事臨時會決議不存
    在，於法無據，不應准許，無即受確認判決之法律上利益。
六、上訴人起訴請求確認阿波羅公司95年9 月12日之股東臨時會
    決議不存在；自95年10月10日起至96年7 月29日止，阿波羅
    公司與被上訴人戊○○間之董事委任關係不存在，均有即受
    確認判決之法律上利益：
  (一)按法律關係之存在與否不明確，致原告在私法上之地位有受
    侵害之危險，而此危險得以對於被告之確認判決除去者，即
    得依民事訴訟法第247 條規定提起確認之訴。又確認法律關
    係成立或不成立之訴，固以確認現在之法律關係為限，但過
    去不成立之法律關係，延至目前仍繼續不存在時，仍不失為
    現在之法律關係。如對於該法律關係存在與否，有即受確認
    判決之法律上利益者，自非不得對之提起確認之訴（最高法
    院92年台上字第496號判決參照）； 查，阿波羅公司原股東
    戊○○、己○○，固於96年7 月間將阿波羅公司股權轉讓予
    乙○○等人，阿波羅公司並已於96年7 月29日全面改選董監
    事，被上訴人戊○○及訴外人洪菱霙、洪千淯均已解除董事
    職務，訴外人黃蔡月湓也解除監察人職務，並重新改選新的
    董事長乙○○，董事李亦杜、董事蔡月湓，以及監察人李祖
    嘉等情，有96年8 月16日公司變更事項登記表在卷可按（見
    原審卷(二)第9-10頁），惟就95年6月5日起至96年6 月間被上
    訴人戊○○、己○○與阿波羅公司之股東權利義務關係是否
    存在；自95年10月10日起至96年7 月29日止，阿波羅公司與
    被上訴人戊○○間之董事委任關係是否存在，兩造既有爭議
    且存續迄今，則對於該法律關係存在與否，上訴人有即受確
    認判決之法律上利益，自非不得對之提起確認之訴。
  (二)又，股份有限公司股東會議決議之瑕疵，與法律行為之瑕疵
    相近，有不成立（不存在）、無效、得撤銷等態樣。所謂決
    議不成立（不存在），係指自決議成立（存在）過程觀之，
    顯然違反法令，在法律上不能認為有股東會議之召開，或成
    立（存在）決議之情形。通常而言，必須先有股東會決議之
    成立（存在），始得進一步探究股東會決議是否有無效或得
    撤銷之事由。故股東會決議之不成立（不存在），應屬股東
    會決議瑕疵之獨立類型，當事人如就股東會決議是否成立（
    存在）有所爭執，以決議不成立（不存在）為理由，提起確
    認股東會決議不成立（不存在）之訴，應為法之所許難謂無
    即受確認判決之法律上利益。此有最高法院98年台上字第17
    24號判決參照。查，股份有限公司股東會之決議，為多數股
    東集合之意思表示而成立之法律行為，故上訴人主張被上訴
    人戊○○95年9 月12日偽造阿波羅公司股東臨時會議事錄，
    以「股東」戊○○、己○○名義參加之股東臨時會，請求確
    認阿波羅公司95年9 月12日之股東臨時會決議不存在，自有
    確認判決之法律上利益存在。
七、上訴人於95年6月5日尚未自被上訴人戊○○受讓取得阿波羅
    公司股權：
  (一)按公司法第164 條規定「記名股票由股票持有人以背書轉讓
    之」，係指背書為記名股票轉讓之唯一方式，只須背書轉讓
    ，受讓人即為股票之合法持有人，因此記名股票在未過戶以
    前，雖可由股票持有人更為背書轉讓他人，惟不得向公司主
    張因背書受讓而享有開會及分派股息或紅利等股東權利。故
    在將受讓人之本名或名稱及住所或居所依同法第169 條之規
    定記載於股東名簿前，不得謂已完成過戶登記（最高法院91
    年台聲字第262號裁判參照）； 故記名股票由股票持有人以
    背書轉讓之，背書為記名股票轉讓之唯一方式，轉讓記名股
    票之受讓人，依背書及交付方法而取得股票時，即已取得股
    東權利，登記僅為對抗要件，而非生效要件（公司法第164
    條、第165條第1項參照）。查阿波羅公司依章程第6 條規定
    ：「本公司股票概為記名式由董事三人以上（含三人）簽名
    蓋章，並經主管機關或其核定之發行機構簽證後發行之」（
    見原審卷(一)第141頁）， 茲阿波羅公司於95年6月5日買賣時
    未發行實體股票，為兩造所不爭執（見本院卷第245頁） ，
    然其章程既規定應發行股票，則不論實際上是否發行，均以
    章程記載為準，該股票性質屬記名股票，則該公司屬發行股
    票之股份有限公司，其股票之移轉應依公司法第164 條規定
    「記名股票由股票持有人以背書轉讓之」為之，即以背書及
    交付方法而取得股票時，始取得股東權利。
  (二)按未發行股票之股份有限公司，其股東於轉讓其股份時，所
    持憑證辦理過戶之各種「股份轉讓憑證」及其他代表「股份
    」之憑證，非屬證券交易稅條例第1條第2項規定之「有價證
    券」，尚無課徵證券交易稅之問題，有財政部賦稅署97年7
    月18日台稅二發字第09704077240號函在卷可稽 （見原審卷
    (二)第192-193頁）。依上訴人所提出之證券交易繳款書， 其
    上記載買賣交割日期95年6月5日，出賣人為戊○○（股數4,
    499,995）、己○○（股數5），代徵人（證券買受人）均為
    丙○○，於95年6月7日分別繳納149,999元、0.16元， 有證
    券交易繳款書在卷可按（見原審卷(一)第42頁），顯見上訴人
    當時係依有價證券之證券交易方式辦理，方繳納證券交易稅
    。
  (三)查未上市公司股東自行辦理過戶，依96年2 月14日修正前公
    開發行股票公司股務處理準則第23條第2 項規定：「非上市
    股票私人間直接讓受，依一般交易股東自行辦理過戶者，依
    下列規定辦理：讓受雙方填具過戶申請書及於股票背面簽
    名或蓋章。檢附證券交易稅完稅證明」，是辦理股東名簿
    登記須具備上開資料，由公司為登記之行為，方屬完成股東
    自行辦理過戶。本件阿波羅公司屬未上市而發行股票之股份
    有限公司，自應依該準則之規定，方屬完成股東辦理自行過
    戶之程序，茲阿波羅公司於95年6月5日既未發行實體股票，
    上訴人自無從依上開處理準則第23條第2 項規定：「讓受雙
    方填具過戶申請書及於股票背面簽名或蓋章」，辦理股東過
    戶。
  (四)上訴人與被上訴人戊○○雖曾協商將被上訴人戊○○持有之
    阿波羅公司全部股份讓與上訴人，然上訴人僅於95年6月7日
    開立5,000 萬元本票予被上訴人戊○○（見原審卷(三)第87頁
    ），該本票並未兌現，上訴人迄今亦未給付5,000 萬元之股
    款予被上訴人戊○○，此為上訴人所不爭執；按股份買賣之
    協議僅具債權契約性質，債權契約成立後，買方應另履行付
    款義務，賣方應另履行股權轉讓義務（準物權行為），亦即
    公司之股權是否實際變動，仍應視雙方當事人是否確有股權
    移轉之合意為定，如為記名股票證券交易，尚須完成股票背
    書轉讓之手續，始能發生股權變動之效力。依卷附聯邦商業
    銀行97年7月9日函所附證券簽證契約，阿波羅公司在95年8
    月25日辦理發行阿波羅公司股票時，股票登記名義人（即股
    東）仍為戊○○及己○○，而非上訴人或莊名葳（見原審卷
    (二)第172-189頁）。另股票發行事務是由上訴人於95年8月25
    日指派中影公司財務經理陳鳳蘭辦理，亦為上訴人所不爭執
    ；依證人陳鳳蘭到庭證稱：「丙○○要我去印製股票，但股
    票的內容，丙○○要我去跟戊○○拿要印製股票的相關資料
    …股東資料是找戊○○拿的，戊○○交代秘書，要我跟秘書
    洪小姐拿。…股票印製出來後，直接拿給丙○○，股票所載
    的股東印象中好像是戊○○家中的人，但忘記是誰，我拿一
    個裝股票的袋子給丙○○時，我跟他說你看一下，他有拿出
    來看，他說他先收起來，沒有問為何股票上所載的股東是戊
    ○○家中的人的名字，至於我向戊○○取得資料後，有無再
    跟丙○○確認股東的資料是否正確，已忘記了，我拿了資料
    後就直接請銀行的人拿去印了」等語（見原審卷(三)第57-58
    頁），足見阿波羅公司股票於95年8 月25日印製後，其股東
    姓名為被上訴人戊○○及己○○，上訴人見過後，亦未表示
    任何反對意見，因之本件股票買賣（債權契約）雖已成立，
    但未完成股權移轉背書轉讓之手續，自未發生股權變動之效
    力。
  (五)證人洪菱霙雖證稱：「處理阿波羅公司相關行政事務，到臺
    北市政府辦理董監事變更、印章變更、地址變更不用向被上
    訴人戊○○報告，只需口頭跟他提一下我就去辦理。辦理阿
    波羅公司95年9月1日申請公司變更登記（董事、監察人變更
    登記）時，是由我事先準備、填寫好申請變更登記相關資料
    送交主管機關台北市政府申請變更登記。申請公司變更登記
    所須的股東會、董事會議紀錄（95年8月1日）及董事願任同
    意書都是由我處理。董事願任同意書是由戊○○及其他董事
    親自簽名，用印是我用的。在開阿波羅股東會時，就已經作
    成決議董監事換成哪幾位，作成會議紀錄後，我就去市政府
    辦理變更登記，沒有再問過被上訴人戊○○，因為好幾次都
    是我直接去辦理，沒有再給被上訴人戊○○看」、「阿波羅
    公司95年9月1日辦理公司變更登記的資料記載丙○○持有4,
    499,995股、莊名葳持有5股，是我給上訴人簽董事願任同意
    書時問他的。我不記得是打電話問或是當場問，是我主動問
    他的。…股權有無移轉我不曉得，所以我問他該如何登記。
    當時丙○○是董事，也是中影的副董事長，所以我問他該如
    何登記。當時我認為只是紙上作業，應該沒有錯誤。我沒有
    想到股權有無移轉的問題，只是單純登記股權。我沒有向戊
    ○○確認內容，就直接去辦理」等語（見原審卷(二)第215-22
    3 頁），然主管機關對於公司登記事項僅為形式審查，並不
    實質審查登記事項正確性，故證人洪菱霙於95年9月4日向臺
    北市政府建設局辦理阿波羅公司變更登記，載明董事丙○○
    持有4,499,995股，董事莊名葳持有5股，仍不能憑為股權已
    實際發生變動之依據，自難即認上訴人已取得阿波羅公司之
    股權。
  (六)按證券交易繳款書僅是完成繳納證券交易稅捐程序之文書，
    而背書為記名股票轉讓之唯一方式，本件兩造所約定者係證
    券交易，非單純之股權交易，上訴人既未經背書轉讓持有阿
    波羅公司股票，自難認已取得阿波羅公司之股權，故上訴人
    依證券交易繳款書及95年9月4日阿波羅公司變更登記表（見
    原審卷(一)第44-46頁） 主張其於95年6月5日自被上訴人戊○
    ○處受讓取得阿波羅公司股權云云，自無足取。
八、阿波羅公司95年9 月12日當日有合法召開臨時股東會及董事
    會：
  (一)上訴人既未於95年6月5日取得阿波羅公司之股份，被上訴人
    戊○○、己○○於95年9 月12日仍為阿波羅公司之股東，該
    次股東會至少有被上訴人戊○○出席，持有4,499,995 股，
    自有代表已發行股份總數一半以上之股東出席。
  (二)阿波羅公司95年9 月12日臨時股東會及董事會開會地點依會
    議紀錄所載係在「本公司會議室」，而上訴人所主張有效之
    阿波羅公司95年8月1日股東臨時會議事錄（見原審卷(一)第43
    頁）及阿波羅公司95年8月1日董事會議事錄（原審卷(二)第59
    頁），其會議紀錄之地點亦載為「本公司會議室」，但95年
    8月1日參與開會之人，包括戊○○、丙○○、莊名葳均在臺
    北市○○街116號6樓中影公司辦公大樓召開每週二之工作會
    報，此為上訴人所不爭執，則被上訴人戊○○抗辯95年9 月
    12日之股東會、董事會實際上係在中影公司（臺北市○○街
    116號6樓）內，並非在臺北市○○○○路之阿波羅公司舉行
    ，該次臨時股東會及董事會議事錄是按照網路下載之例稿格
    式製作，會議紀錄人洪菱霙將開會地點阿波羅公司之子公司
    中影公司，依原例稿未加修改逕行記載為「本公司會議室」
    ，縱認記載過於簡略，亦不影響實際開會決議之效力等情，
    尚符常情，自不能僅以前開「本公司會議室」之記載即認該
    次股東會未實際召開。
  (三)證人甲○○雖證稱：其有參加中影公司95年9 月12日的工作
    會報，其在9 點50分左右到，當時戊○○還沒到，開會時，
    中間沒有休息時間，開到11點30分、40分左右，開會期間戊
    ○○沒有離席，也沒有參與會議以外之人與戊○○交談等語
    （見原審卷(二)第100-101頁）。然證人甲○○僅證稱95年9月
    12日上午10點以後伊在中影會議室所看到之情形，對於10點
    以前戊○○之行蹤則不清楚，自無法以其證言否定阿波羅公
    司於95年9 月12日上午10點以前有召開臨時股東會及董事會
    之事實，故被上訴人戊○○抗辯：「股東會係於當天上午9
    點多，10點以前，利用中影公司工作會報開會前之空檔，在
    臺北市○○街116號6樓中影公司董事長辦公室內之會客兼會
    議區，由股東戊○○、己○○（戊○○代理）出席，戊○○
    董事長任主席，洪菱霙擔任記錄，完成股東會改選董監事之
    決議（新當選董事為戊○○、洪菱霙、洪千淯）。開完股東
    會後，立即在同一地點接著開臨時董事會，由新當選之董事
    戊○○、洪菱霙、洪千淯參加開會，完成改選董事長為戊○
    ○之決議。臨時股東會議事錄之開會時間則取其整數，而記
    載為上午10點（實際是9點多到10點前）， 董事會之會議紀
    錄則因洪千淯於中影工作會報中途才完成簽名，時間大約為
    上午11點鐘，所以董事會議事錄時間記載為上午11點」等情
    ，尚屬可取，故阿波羅公司95年9 月12日之股東臨時會確有
    實際召開，並於該次股東會改選董事為戊○○、洪菱霙、洪
    千淯，監察人為蔡月湓，已可認定。
  (四)綜上，應認阿波羅公司95年9 月12日當日有合法召開臨時股
    東會及董事會。
九、阿波羅公司95年10月10日之股東臨時會、董事會無效，莊名
    葳非阿波羅公司之法定代理人：
  (一)上訴人並未於95年6月5日取得阿波羅公司之股權，被上訴人
    戊○○、己○○於96年7 月前仍為阿波羅公司之股東，依莊
    天來所召集之95年10月10日阿波羅公司股東臨時會議紀錄觀
    之（見原審卷(一)第62頁），被上訴人戊○○、己○○並未出
    席該次股東會，該次股東會並無股東出席；而阿波羅公司95
    年9 月12日當日已有合法之臨時股東會及董事會存在，該次
    股東會已改選董事為戊○○、洪菱霙、洪千淯，監察人為蔡
    月湓，已如前述，則莊天來於95年10月10日已非阿波羅公司
    之監察人，自無權召集股東會。按無召集權人召集之股東會
    所為之決議，當然不存在（最高法院94年台上字第1821號、
    92年台上字第1174號判決參照），是95年10月10日由莊天來
    所召集之股東會係由無召集權人所召集，其所為之決議當然
    不存在。
  (二)95年10月10日阿波羅公司股東臨時會係由無召集權人所召集
    ，且無股東出席，則該次會議所為之莊名葳、丙○○、甲○
    ○被選任為董事之決議即不成立，莊名葳自無從依該決議結
    果，於95年10月10日上午11時被選任為阿波羅公司之董事長
    （見原審卷(一)第63頁），是莊名葳並非阿波羅公司之法定代
    理人。
十、綜上所述，上訴人起訴請求確認阿波羅公司95年9 月12日之
    董事臨時會決議不存在，無即受確認判決之法律上利益：另
    上訴人並未於95年6月5日自被上訴人戊○○合法受讓阿波羅
    公司之股權，且阿波羅公司95年9 月12日當日有合法召開臨
    時股東會及董事會；95年10月10日股東臨時會係由無召集權
    人所召集，所為之決議不成立，莊名葳無從依該決議被選任
    為阿波羅公司之董事長。從而，上訴人起訴請求：(一)確認從
    95 月6月5日起至96年7月29日止，被上訴人戊○○、己○○
    與被上訴人阿波羅公司間之股東權利義務關係不存在。(二)確
    認被上訴人阿波羅公司95年9 月12日之股東臨時會決議、董
    事臨時會決議不存在。(三)確認從95年10月10日起至96年7 月
    29日止被上訴人阿波羅公司與被上訴人戊○○間之董事委任
    關係不存在，均無理由，原審駁回上訴人之訴，理由雖部分
    不同(請求確認阿波羅公司95年9月12日之董事臨時會決議不
    存在部分），但結論並無不同，仍應予以維持，上訴人提起
    上訴，求予廢棄改判，為無理由，應駁回其上訴。
十一、兩造其餘之攻擊或防禦方法及未經援用之證據，經本院斟酌
    後，認為均不足以影響本判決之結果，自無逐一詳予論駁之
    必要。另上訴人原請求訊問之證人庚○○、丁○○2 人，已
    捨棄傳訊（見本院卷第195、214頁），爰不再傳訊，併此敘
    明。
十二、據上論結，本件上訴為無理由，依民事訴訟法第449條第1項
    、第2項、第78條，判決如主文。
中    華    民    國    99    年    7     月    6     日
                    民事第十五庭
                        審判長法  官  林恩山
                              法  官  郭松濤
                              法  官  黃國忠
正本係照原本作成。
如不服本判決，應於收受送達後20日內向本院提出上訴書狀，其
未表明上訴理由者，應於提出上訴後20日內向本院補提理由書狀
（均須按他造當事人之人數附繕本）上訴時應提出委任律師或具
有律師資格之人之委任狀；委任有律師資格者，另應附具律師資
格證書及釋明委任人與受任人有民事訴訟法第466 條之1第1項但
書或第2 項（詳附註）所定關係之釋明文書影本。如委任律師提
起上訴者，應一併繳納上訴審裁判費。
中    華    民    國    99    年    7     月    9     日
                              書記官  陳明俐
附註：
民事訴訟法第466條之1（第1項、第2項）：
對於第二審判決上訴，上訴人應委任律師為訴訟代理人。但上訴
人或其他法定代理人具有律師資格者，不在此限。
上訴人之配偶、三親等內之血親、二親等內之姻親，或上訴人為
法人、中央或地方機關時，其所屬專任人員具有律師資格並經法
院認為適當者，亦得為第三審訴訟代理人。

司法院資訊處製作；財團法人民間司法改革基金會備份。
